【裁判字號】    92,上訴,56
【裁判日期】    920410
【裁判案由】    違反森林法
【裁判全文】
臺灣高等法院花蓮分院刑事判決                      九十二年度上訴字第五六號
    上  訴  人  臺灣花蓮地方法院檢察署檢察官
    被      告  甲○○
右上訴人因被告違反森林法案件，不服臺灣花蓮地方法院九十年度簡上字第五八號中
華民國九十二年一月三十一日第一審判決（聲請簡易判決處刑書案號：臺灣花蓮地方
法院檢察署九十年度偵字第一三八二號。原經臺灣花蓮地方法院玉里簡易庭九十年度
玉簡字第三五號簡易判決處刑，臺灣花蓮地方法院認不得逕以簡易判決處刑，改依通
常程序審理，為第一審判決），提起上訴，本院判決如左：
    主  文
上訴駁回。
    理  由
一、聲請簡易判決處刑意旨略以：甲○○未經許可，於民國（下同）九十年二月初起
    ，擅自在花蓮縣秀姑巒事業區第六十五林班地之森林內，由台灣省政府農林廳林
    務局（精省後改制為行政院農業委員會林務局）花蓮林區管理處玉里工作站（以
    下簡稱花蓮林區玉里工作站）出租予黃良實之造林地內墾殖，砍伐毀損由該工作
    站管領之泡桐、櫸木，並架設鋼管、鋼絲、鋼架供所種植之愛玉子攀附。嗣於同
    年二月二十一日經花蓮林區玉里工作站實地測量損傷林木三百五十三株、材積四
    十四點七二立方公尺，被害面積三點零六一四公頃，因認甲○○涉有違反森林法
    第五十一條第一項之罪嫌云云。
二、公訴人認被告甲○○涉有前揭違反森林法犯行，無非以被告之供述，及證人乙○○、黃永祥、陳正輝之證詞，與卷附照片、被害場所調查表、被害立木調查表、
    森林被害報告書、測量資料表等件為論據。訊之被告固坦承有於前揭土地工作之
    事實，惟否認有違反森林法犯行，辯稱：其係在八十九年六月初開始受僱於丙○○，負責管理愛玉子及照顧櫸木，八十九年八月二十三日颱風以後，該地上之鋼
    管、剛絲、鋼架和原來舊簡易鐵皮屋都損壞，是丙○○僱用原住民回復，該部分
    工作其並未參與，因為那非其工作範圍等語。
三、按犯罪事實應依證據認定之，無證據不得推定其犯罪事實，又不能證明被告犯罪
    者，應諭知無罪之判決，刑事訴訟法第一百五十四條、第三百零一條第一項分別
    定有明文。經查：
（一）證人丙○○在原審證稱：伊是賣愛玉子的，在八十七年間起就向黃良實及黃良
      實的哥哥黃禎祥購買愛玉，伊認識黃良實不久，黃良實就過世了，所以就向黃
      禎祥接洽此事宜。因為愛玉子的數量到了第三年越來越少，所以伊推薦被告來
      幫他們管理，工資本來是黃禎祥付的，後來黃禎祥付不出錢來就由伊付，僱用
      的內容為照顧愛玉樹、增加樹木的產量。伊與黃禎祥本來約定八十九年一月十
      七日為收買期貨的日期，黃禎祥於該日要給付伊四千公斤的愛玉，伊除先支付
      現金新臺幣（下同）二十萬外，並開立一百五十六萬元之遠期支票三張，約定
      於同年五月兌現，但黃禎祥於是日未如期給付愛玉，後約同年八月二十三日有
      一個強烈颱風要來，伊告訴黃禎祥要把防颱措施做好，但黃禎祥說沒有辦法負
      擔此部分開銷，伊怕他們付不出錢及貨物來，所以就以先前支付之一百七十六
      萬元為代價，要黃禎祥把該地的管理權讓給伊，防颱措施的錢由伊支付，後來
      雙方並於颱風過後倒填原本定之收購期貨日（八十九年一月十七日）為簽約日
      ，分別由伊及黃禎祥以伊太太的名字楊秀春及黃良實的名字簽訂契約，黃禎祥
      告訴伊等九年租約到期後再去林務局轉名字，所以伊還保留黃良實的印鑑。颱
      風過後伊還請原住民幫忙搭鐵皮屋，及做鐵支架等語（見原審卷第六十二頁至
      第六十六頁、第八十頁至第八十三頁）；並提出土地轉讓耕作契約書乙份、支
      票影本三紙、丙○○暨黃禎祥證件乙份、八十七年及八十八年間匯款予田詒鋒
      （甲○○之弟弟）及黃禎祥之匯款資料乙份等為證。且證人丙○○復在本院明
      確證述：僱用被告照顧愛玉和櫸木；八十七年跟黃良實買愛玉的時候，那些愛
      玉樹就存在，並沒有種新的；而現場原來就有工寮，颱風吹倒以後，我有請黃
      有真去聲請蓋工寮，但他當兵一直延誤，˙˙˙˙，我是請原住民幫忙蓋屋，
      被告並沒有做這部分的事；之前黃禎祥是用鐵絲，˙˙˙˙，颱風以後我才請
      人豎立鋼管、鋼架、鋼絲等，這是颱風復舊工作，被告並沒有參與這部分工作
      ，他只有搶救愛玉和櫸木等語（詳本院九十二年三月二十八日訊問筆錄）。再
      核諸證人黃有真於原審證稱：當時所承租之林地上有栽培泡桐、保育山林，但
      伊已不記得是何時種的，那時已經有野生的愛玉子樹，家裡自己也有移植、架
      鐵絲網，父親過世後，伊因為服兵役的問題，所以將土地交給伯父黃禎祥處理
      等語（見原審卷第三十七頁）；及證人黃禎祥證稱：原承租人黃良實死亡後，
      因為他的兒子黃有真去當兵，所以將前開林地交給伊管理，伊與丙○○在八十
      九年訂立租約，約定將該林地管理權交給丙○○，訂約的過程即如同丙○○所
      述等語（見原審卷第三十七頁、第八十五頁），均大致相符。足認被告在公訴
      人所指時、地係受僱於丙○○從事照顧原有愛玉樹及櫸木工作，並無從事種植
      新愛玉樹，或搭鐵皮屋、鋼管、鋼架、鋼絲等工作甚明。
（二）雖公訴人所舉之證人即花蓮林區玉里工作站人員乙○○、黃永祥、陳正輝在偵
      查中證稱：於九十年二月八日去現場時，就發現有被砍倒一些樹木，還有剛蓋
      好的鐵皮屋，當天有和在場的七、八個工人講不能砍造林木，但是工人說老闆
      不在，同年二月十五日再到現場看，發現造林木幾乎都被砍伐了，當天甲○○
      坐在工寮內說他是現場負責人，且說是有人委託他做的，他說他是做鐵架等語
      （見警卷第四頁、偵卷第九頁反面）。惟證人乙○○、陳正輝亦在原審證述：
      我們在二月八日勘查時被告有在施肥，我們有跟他說這是違法的，鐵皮屋、鋼
      架均已架設；˙˙˙˙櫸木、泡桐現在已經萌芽，樟樹也一樣，他們並沒有連
      跟拔起，那些保育林木因颱風吹倒後，可以申請將之砍伐；那裡本來有用木材
      蓋的工寮，有看到被告在整理被伐倒之樹木，但沒有親眼看到被告砍樹，因為
      去的時候只有被告在場，所以移送他；山上有野生樟樹，可能他們砍伐後不自
      覺，所以告發砍伐樟樹等語（詳原審卷第三十五頁、三十九頁、八十六頁、八
      十七頁）。再經本院詳加訊問證人乙○○，其稱：被告說他在那裡工作老闆不
      在，我們在行政處理上要將它當作負責人，並不是他自己說他是負責人，警訊
      應該是筆誤，我的意思不是這樣；被告當時在那裡工作，我問他他說老闆委託
      他在那裡下肥料，其他人都說他們只是做工的不知道，所以我只好找被告說，
      並沒有親眼看到何人砍樹，而且那時候因颱風吹倒泡桐壓倒一些造林木，他們
      不懂樹種有伐倒一些造林木，我告訴他們不能再砍，要先聲請才能清理風倒木
      ；被告有說鐵皮屋、鋼管、鋼架、鋼絲是他老闆設的，時間太久我忘記他有沒
      有說老闆是何人；現在該地復育的櫸木，已經長的很好等語（詳本院九十二年
      三月二十八日訊問筆錄）。由上證人等前後證詞比對結果，僅能證明被告有在
      現場施肥，及現場有人整理被颱風吹倒之風倒木，並無法證明被告有公訴人所
      指「在造林地內墾殖，砍伐毀損由該工作站管領之泡桐、櫸木，並架設鋼管、
      鋼絲、鋼架供所種植之愛玉子攀附」等事實。
（三）況按山坡地保育利用條例第三十四條第一項所定在公有或他人山坡地內，擅自
      墾殖或設置工作物之罪（舊法），與森林法第五十一條第一項所定相同，均為
      刑法第三百二十條第二項之特別規定，自以未經所有人同意，無使用權源為構
      成要件。如有權使用之人，逾越約定而設置工作物，屬超限利用，得依同條例
      第二十五條第一項規定限期改正或收回，及依同條例第三十五條第一項規定科
      處罰鍰，地上物並得依同條例第二十五條第二項命使用人依限處理或逕行清除
      ，不予補償，凡此均與無使用權源者之構成同條例第三十四條第一項之罪，工
      作物須依同條第三項規定沒收者，迥然有別，此觀諸各該法條規定自明，自不
      能以該條例係為防止濫墾濫建、維護自然生態、保護水源而立之立法意旨，予
      以擴張解釋，最高法院著有八十五年度台上字第二三九九號判決可資參照。再
      按森林法第五十一條第一項之於他人森林內擅自墾殖或設置工作物罪，所謂「
      擅自」係指未得森林所有人或其他適法之管領權人之同意而言，至於有無依森
      林法第九條之規定報經主管機關同意，僅屬是否違反行政規定之範圍，要與該
      罪之構成要件無涉。又森林法第五十一條第一項為刑法第三百二十條第二項之
      特別規定，必行為人具備意圖為自己或第三人不法利益之主觀犯意，而於他人
      森林內，擅自設置工作物，始足當之；本件上訴人既承租上開國有林地，於該
      林地內有使用收益之權利，如其為達使用收益之目的，而將原有之路基，稍加
      整修，以利通行，能否謂其有意圖為自己或第三人不法利益之主觀犯意，不無
      研求餘地；亦分經最高法院著有八十五年度台上字第三０六三號、八十四年度
      台上字第二七一九號判決可參。本件被告在偵查中雖自承有於八十九年六月間
      ，在設於前揭土地上之鐵皮屋內配置水電，於九十年二月間在該地整理遭颱風
      吹倒之泡桐、台灣櫸木等情。然被告受僱在花蓮縣秀姑巒事業區第六十五號林
      班地管理愛玉之面積共達三點零六一四公頃，其中三點零三一四公頃均位於花
      蓮林區管理處出租予黃良實之造林地內，僅零點零三公頃超出黃良實之承租範
      圍，而黃良實承租之面積則為三點二三四零公頃，此有國有森林用地出租造林
      契約書乙份、現場勘驗筆錄乙份、現場照片及花蓮林區管理處函文暨實測位置
      圖監測資料二份在卷可參（見警卷第五十頁至第五十四頁、原審卷第一百零五
      頁至第一百三十一頁）。再該地原承租人黃良實業於八十七年三月十七日死亡
      ，經原審函詢行政院農業委員會林務局有關林地承租人於承租期間死亡，其承
      租人得否繼續使用等相關問題，該局函覆稱：「本案經查林地承租人於承租期
      間死亡，本局林區管理處暨轄管工作站無從得知，該管林管處及工作站僅能於
      承租期限屆滿，承租人未辦理續租時，再通知承租人於一定期限內辦理續租，
      如承租人死亡，可由民法上所規定之合法繼承人聯名辦理繼承手續。如超過期
      限未至林管處或工作站辦理續租手續，再通知終止租約收回林地」；此有該局
      九十一年十月三日九一林政字第０九一一六一八三三０號函在卷可稽。證人即
      花蓮林區管理處技術士乙○○在原審證稱：土地是林務局的，但承租人的名義
      是黃良實，現在因為案件繫屬於法院，所以沒有辦法辦理繼承，只要沒有辦理
      終止，現在的權利人都還是黃良實等語（見原審卷第八十四頁）。足證黃良實
      雖已於前開時間死亡，然因行政院農業委員會林務局尚未就該林地終止與黃良
      實的租約，故黃良實仍為該土地之承租人，而黃良實之子黃有真在原審表示並
      未辦理拋棄繼承（見原審卷第八十四頁）；則依民法繼承之法理，黃有真就該
      林地自享有等同於其父之承租人地位，依森林法第四條之規定，視為森林所有
      人。而僱用被告之丙○○係由黃有真、黃禎祥將該林地之管理權讓與後，僱用
      被告在該林地上管理愛玉樹，已如前述；則被告受僱在原承租人黃良實承租之
      林地上管理愛玉樹，既自始至終皆經有使用該林地權源者之同意始為之，揆諸
      首揭判決意旨，自與森林法第五十一條第一項所規定之「擅自」構成要件有間
      ，而難以該罪相繩。至於被告管理愛玉樹的實際範圍，雖超出原承租人黃良實
      承租之林地範圍計零點零三公頃，惟尚小於黃良實承租之面積則為三點二三四
      零公頃，亦如前述；且據證人乙○○證稱：他們種愛玉的範圍有超過承租地，
      但範圍沒有很大，因為山上有土地崩塌的問題，所以使用人通常沒有辦法明確
      的認定承租的範圍，也沒有辦法確實的使用承租的面積等語（見原審卷第八十
      六頁）。益見被告管理愛玉樹範圍雖部分超出原承租人黃良實承租土地，但因
      尚小於黃良實承租面積，且所佔面積極小，應係因被告欲客觀上分辨出實際所
      得使用之範圍存有困難所致，自難執此認被告有意圖為自己或第三人不法利益
      之主觀犯意。又森林法第五十一條第四項之規定雖處罰過失犯，然需以行為人
      之過失行為致釀成災害始成罪，本件被告所為既無證據得證業已釀成災害，自
      亦難以該罪相繩，附此敘明。
（四）綜上所述，本件依公訴人所舉證據，尚不足證明被告有何違反森林法犯行；本
      院復查無其他積極證據足資認定被告涉有本件公訴人所指之犯行，原審因依上
      開之規定諭知被告無罪之判決，經核洵無不合。檢察官於偵查中雖已查悉被告
      僅受僱於丙○○，惟未對丙○○有何追訴，僅起訴被告一人違反森林法，已有
      未洽。原審判決後檢察官又以黃有真、黃禎祥、丙○○等人對於前開承租林地
      ，至多僅有造林之權，不得砍伐櫸木及搭蓋鐵皮屋、搭建鐵架，其等無適法之
      管領權；及以非被告所為之有人砍伐國有林內泡桐、櫸木，架設鋼管、鋼架、
      鋼絲，種植愛玉樹云云為由，提起上訴，指摘原判決，自無理由，應予以駁回
      。
據上論斷，應依刑事訴訟法第三百六十八條，判決如主文。
本案經檢察官崔紀鎮到庭執行職務。
中      華      民      國    九十二    年      四      月      十      日
                                    審判長法官  吳  鴻  章
                                          法官  黃  永  祥
                                          法官  林  德  盛
右正本證明與原本無異。
如不服本判決，應於送達後十日內，向本院提出上訴狀。其未敘述理由者，並應於提
出上訴狀後十日內向本院補提理由狀(須附繕本)。
                                        書記官  劉  夢  蕾
中      華      民      國    九十二    年      四      月      十      日


司法院資訊處製作；財團法人民間司法改革基金會備份。
